臺灣高雄地方法院刑事判決　　　　　　92年度易字第1790號
　 公　訴　人　臺灣高雄地方法院檢察署檢察官
　 被　　　告　丙○○
　 選任辯護人　許清連律師
　　　　　　 　鄭淑貞律師
右列被告因業務侵占案件，經檢察官提起公訴（92年度偵字第
13465 號），本院判決如左：
    主  文
丙○○無罪。
    理  由
一、公訴意旨略以：被告丙○○前為乙○○○○股份有限公司高
    雄分公司（下稱乙○○○○）之票務人員，負責送票、收款
    、繳款及相關文件整理工作，為從事業務之人，詎丙○○竟
    基於為自己不法所有之概括犯意，於民國（下同）92年1月1
    日起，迄92年1月31日止，連續多次利用職務上經手帳款之
    機會，先後將向各旅行社收取應繳回公司之票款新臺幣（下
    同）3,498,860元予以侵占入己（詳如告訴代理人於92年4月
    17日所提之帳款明細表），並加以挪用，同時以後帳沖銷前
    帳及以其個人名義刷卡繳付應納款之方式，企圖掩飾侵占之
    事實，嗣因丙○○出勤狀況異常，乙○○○○於92年2月間
    因過年對帳後，始悉上情等語，因認被告涉犯刑法第336條
    第2項之業務侵占罪嫌。
二、公訴人認被告涉有前揭犯行，係以(一)前揭事實業據告訴人乙
    ○○○○股份有限公司之告訴代理人甲○○指述歷歷，並有
    乙○○○○票務銷售訂單、簽帳單影本、各旅行社帳款已收
    之證明書各一份附卷可稽。又關於被告之職務內容，亦經證
    人黃大原、周憶慶即被告休假之代理人於92年4月17日於偵
    查中陳述甚詳，並為被告所不否認，已足認定。該二名證人
    復證實雖有代收票款一情，然嗣後所代收之票款均仍由被告
    自己整理等情明確（見92年4月17日詢問筆錄）。(二)又被告
    雖佯稱係因電腦系統更換云云。然查，乙○○○○係於91年
    12月份時，逐步更換全省分公司之電腦帳務系統，雖在系統
    更換期間曾產生沖帳轉換上的問題，惟均即由相關人員現場
    已解決，且目前根本無其他分公司曾發生沖帳上的問題一節
    ，已據證人王淑央證述屬實。乙○○○○之帳務處理之新系
    統，係早於91年12月時轉換上線後正式開始運作，然而乙○
    ○○○所發現被告對所收票務銷售訂單而未沖銷之款項，卻
    均為92年1月份時所收取之訂單，倘若雄獅旅行新系統真有
    帳務沖銷上之問題，則在91年12月轉換時即應出現問題，而
    非等到92年1月時才發生問題，是被告所辯係新的電腦帳務
    系統發生問題等情，顯有疑異。(三)再者，乙○○○○係代其
    他家旅行社向航空公司訂購機票，並由負責開票之票務人員
    負責開立代收轉付收據，之後由乙○○○○負責收取票款之
    票務人員前往各旅行社收取票款，其間負責開票之票務人員
    縱有可能將所開之代收轉付收據中旅行社抬頭寫錯，而導致
    擔任負責外務收款之被告必需將所收旅行社開立之支票沖銷
    對當初填錯抬頭之旅行社之應收帳款，但是負責開票之票務
    人員既身為專職之人員，偶有出錯尚有可能，然觀之本件被
    告遭指訴之情節，被告總計有以此方式侵占高達3百餘萬元
    之金額，有乙○○○○之電腦沖帳報表附卷可參，依理，豈
    有可能連續發生此嚴重的記帳錯誤？此外，當對方旅行社在
    收到抬頭不同的代收轉付收據後，因無法據此核銷記帳，以
    作為申報營利事業所得稅之記帳憑證，即會要求開立此代收
    轉付收據之乙○○○○更正，然於抬頭既已更正，此時亦毌
    庸以所收旅行社之款項，沖銷開立代收轉付收據時所誤填抬
    頭之旅行社之應收帳款，是被告所謂沖銷帳款出錯情詞，顯
    與事實不符。(四)被告曾於90年至91年擅自請會計黃信玉幫其
    將同業的轉付抬頭改為外站分公司，以逃避告訴人查核被告
    實際收款之情形，又另於92年1月1日前，被告以手寫票款收
    入日記表方式，未依應收票款沖銷同一家公司對應訂單，竟
    挪用去沖銷其他公司之訂單，藉以掩飾侵占應收帳款之事實
    ，且以自行刷卡付款方式，刷卡十次共245,744元予告訴人
    及將其父親死亡之補助金共68萬元以沖銷填補被告虧空之款
    項等為據。
三、然訊之被告固坦承擔任雄師旅行社之票務人員，負責送票、
    收款、繳款及相關文件整理，並曾於91年10月24日至11月12
    日間以其信用卡刷卡繳納部分應納款等情，惟堅決否認有何
    公訴人所指業務侵占犯行，辯稱：(一)被告如有向告訴人公司
    客戶收取款項時，被告皆會於付款旅行社之簽收單上蓋用雄
    師旅行社之印章並且親自簽名於其上，惟告訴人所提出之客
    戶簽收單上，被告所簽收之金額並非告訴人所指述之3,498,
    860元，又該簽單明細上1.編號A1至A4告訴人所指述之遭被
    告侵占之保保旅行社所用以付款之支票，其中92年1月24日
    到期、票面金額為727,807元、支票號碼為BF0000000；92年
    1月14日到期、票面金額為39,500元、支票號碼為BF0000000
    ；及92年1月17日到期、票面金額為611,661元等三張支票，
    並非被告所收受，保保旅行社所提出之簽收單上亦無被告之
    簽名，公訴人主張上開3筆支票遭被告侵占，顯不足採信。2
    .編號E部分中國旅行社之簽收單上，其中92年1月29日所支
    付票號為0000000 、92年2 月10日到期、票面金額為46,159
    元；票號為0000000 、92年2 月10日到期、票面金額為45,4
    98元，及票號為0000000 、92年2 月7 日到期、票面金額為
    23250 元之3 紙本票並非由被告簽收，公訴人主張被告侵占
    顯不足採信。3.編號G 部分永盛旅行付款簽收單，並無被告
    之簽名，並不足證明被告曾收受該些款項。4.編號H 部分僑
    鵬旅行社所用之付款支票、編號I 部分大立旅行社用以付款
    之支票、編號J 霖園旅行社用以付款之支票、編號K 東風旅
    行社用以付款之支票、編號L 群力旅行社用以付款之支票、
    編號O 聯強旅行社用以付款之支票，公訴人皆未提出被告有
    收受該支票之簽收資料，而編號R 長安旅行社並未提出已付
    款之證明，公訴人無法證明該部分款項已由被告代告訴人公
    司收取，並由被告侵占之情。(二)告訴人於93年11月初又提出
    關於被告涉嫌侵占之舉證，該侵占之金額究竟從何而來，告
    訴人並未具體說明，無法證明有無告訴人所述之公款遭被告
    侵占之情，至於該次所出證據乙，係被告交付與告訴人公司
    之款項，業由告訴人公司會計收受無誤，該部分之證據更無
    法認定被告有任何以後帳沖抵前帳之情，告訴人以該部分之
    資料主張被告有業務侵占之犯行，顯不足採信。(三)另公訴人
    主張被告於案發後曾以其信用卡刷卡付款方式即以其父親補
    助金共計80餘萬元賠償告訴人公司，此雖經被告坦承，惟被
    告賠償該款項係因被告擔任收款業務期間，告訴人向被告表
    示公司帳款有問題，一直要求被告賠償，被告認為基於職務
    關係要對公司負責，加上公訴人公司一再壓迫下，被告為避
    免連累其他同事，才四處借款予以賠償告訴人，公訴人未查
    明上情僅以被告以給付告訴人80餘萬元，遽認有沖銷先前未
    繳付之訂單帳款，填補虧空之款項，認定被告有業務侵占云
    云，顯不足採信等詞。
四、按犯罪事實應依證據認定之，無證據不得認定犯罪事實。又
    不能證明被告犯罪者，應諭知無罪之判決，刑事訴訟法第15
    4條第2項及第301條第1項分別定有明文。又事實之認定，應
    憑證據，如未能發現相當證據，或證據不足以證明，自不能
    以推測或擬制之方法，為裁判之基礎（最高法院40年台上字
    第86號判例參照。）而所謂證據，係指足以證明被告確有犯
    罪行為之積極證據而言，該項證據須適於為被告犯罪之證明
    者，始得採為斷罪之資料（參照最高法院69年台上字第4913
    號判例）。認定不利於被告之事實，須依積極證據，苟積極
    證據不足為不利於被告事實之認定時，即應為有利於被告之
    認定，更不必有何有力之證據，最高法院亦著有30年上字第
    816號判例可資參照。
五、經查：
    (一)本件公訴人係以告訴人電腦沖帳報表顯示未收款而應收帳
      款之客戶卻表示已繳款，而應收款之人員係被告，即認定
      被告業務侵占，公訴人之推論成立需賴電腦沖帳系統正
      確；客戶確實已經繳款；收款人確係被告等要件具備
      始能成立，然電腦沖帳系統在轉換時是否毫無差錯？此
      經證人即負責告訴人公司帳務資訊系統之王淑央於偵查中
      到庭證稱：當初在轉換時，有時可能程式有問題，造成沖
      帳問題，但我們馬上就會用帳務與財務會計人員比對後解
      決，所以目前都沒有問題等語（見92發查1135號卷第107
      頁），是電腦帳務系統在轉換時並非毫無問題產生，且發
      生問題尚須與財務會計人員對帳始能解決，既係對帳解決
      ，則取決於財務會計人員與被告在繳款後是否妥善保存「
      票款收入日記表」聯單，並非專以電腦紀錄為準，公訴人
      於起訴書第2頁倒數第4行至第3行亦認定電腦系統如真有
      帳務沖銷上之問題，應在91年12月轉換時出現問題，並非
      等到92年1月時才發生問題之推論，亦無法肯定電腦沖帳
      系統完全毫無差錯，至於檢察官所推論被告辯稱92年1月
      份始發生問題故認被告所辯不足採，正突顯本件公訴人所
      提出之證據，均無法明確證明被告究竟於何時、何地侵占
      何筆款項，以致無法認定究係被告侵占何時收取之款項，
      既無法認定被告究係侵占92年1月之帳款而非91年12月之
      帳款？則檢察官前揭推論即無證據證明是否符合真實，是
      依卷內證據尚無法認定電腦沖帳系統在轉換之時完全無誤
      。客戶是否確實已經繳款？公訴人徒以告訴人所提出之
      客戶繳款證明書即認定告訴人公司客戶確已繳納款項，然
      對於告訴人客戶究係以支票或現金繳納，如以支票繳納，
      則支票號碼、款項、付款銀行等均未記載明確致足以追查
      是否確有兌現，如何能僅憑一紙證明書即認定客戶已確實
      繳款？收款人是否係被告？卷內公訴人有提出之收據，
      然如辯護人所辯稱1.編號A1至A4告訴人所指述之遭被告侵
      占之保保旅行社所用以付款之支票，其中92年1月24日到
      期、票面金額為727,807元、支票號碼為BF0000000；92年
      1月14日到期、票面金額為39,500元、支票號碼為BF00000
      00；及92年1月17日到期、票面金額為611,661元等3張支
      票，保保旅行社所提出之簽收單上並無被告之簽名。2.編
      號E部分中國旅行社之簽收單上，其中92年1月29日所支付
      票號為0000000、92年2月10日到期、票面金額為46,159元
      ；票號為0000000、92年2月10日到期、票面金額為45498
      元，及票號為0000000、92年2月7日到期、票面金額為23,
      250元之3紙本票並非由被告簽收。3.編號G部分永盛旅行
      付款簽收單，並無被告之簽名。4.編號H部分僑鵬旅行社
      所用之付款支票、編號I部分大立旅行社用以付款之支票
      、編號J霖園旅行社用以付款之支票、編號K東風旅行社用
      以付款之支票、編號L群力旅行社用以付款之支票、編號O
      聯強旅行社用以付款之支票及編號R長安旅行社並未提出
      已付款之證明，均無被告簽收資料，是依卷內證據亦無法
      認定被告曾代收前揭帳款。
    (二)承上，公訴人認定被告業務侵占之3項前提均無證據證明
      確已存在，且告訴人所提出所謂侵占金額明細表，經證人
      即告訴人代理人甲○○到庭證述：有查到的款項都是進公
      司帳，起訴書所載侵占之3百多萬元，在現金部分已經沒
      有辦法查了，支票部分如果沒有開抬頭的話，也找不到了
      的等語（見本院94年3月3日審判筆錄第4頁、第12頁），
      準此，本案檢察官所提出之支票紀錄均係已入帳，自非屬
      被告侵占之款項，而未入帳之款項倘係現金及無抬頭支票
      則無法追查，既無法追查何以認定係被告所收受而未繳入
      公司？檢察官既主張被告自92年1月1日起至92年1月31日
      止有連續業務侵占之犯行，而告訴人係於92年2月21日即
      向台灣高雄地方法院檢察署檢察官提出告訴，是告訴人提
      出告訴之時離案發之日並非長久，告訴人既不能自其帳戶
      紀錄指出被告侵占之款項、金額，豈能以電腦帳務系統出
      現之未收款項而認定被告業務侵占？此外，公訴人及告訴
      人一再主張被告以前帳沖後帳，然迄未能證明被告究以哪
      一前帳沖哪一後帳之事實，至於被告以自身信用卡刷卡簽
      帳及父親死亡補助金向公司沖帳之行為，固不合理，而被
      告為此不合理之行為業經辯解係受主管告知帳務不符而不
      得已所為（見本院94年3月3日審判筆錄第5頁），公訴人
      及告訴人對該行為之解讀則與被告所辯不同，然被告並無
      自證無罪之義務，公訴人自不得以此減免舉證責任，況檢
      察官亦無從被告前揭不合理之行為而指出被告有業務侵占
      何筆帳款之事實。又檢察官於偵查中業向財團法人金融聯
      合徵信中心調取被告信用卡基本資訊，又分別向台北銀行
      股份有限公司復興分公司、中國信託商業銀行股份有限公
      司新興分公司調取被告帳戶資料（見92發查1135號卷第95
      頁至第103頁），均未發現被告帳戶有異常款項出現，以
      告訴人所提出被告收取款項中，現金僅佔其中3筆，總額
      僅有2至3萬元之紀錄（見本院94年3月3日審判筆錄第14頁
      至第15頁）觀之，被告如有侵占客戶所交付之款項，其中
      應大部分為支票，而支票如有劃平行線，亦需存入銀行帳
      戶始能兌現，然依前揭被告帳戶往來紀錄亦無法認定有將
      告訴人應收帳款支票存入自己帳戶兌現之行為。
    (三)綜合以上，公訴人所提出證據，無法認定被告有業務侵占
      之行為，本院復查無其他積極證據足以證明被告犯罪，依
      法自應諭知被告無罪之判決。
據上論斷，應依刑事訴訟法第301條第1項，判決如主文。
中　　華　　民　　國　　94　　年　　3 　　月　　25　　日
                              刑事第十三庭
                                  審判長法　官   何秀燕
                                        法  官   陳月雯
                                        法  官   楊智守
右正本證明與原本無異。
如不服本判決，應於判決送達後10日內，向本院提出上訴狀。
                                        書記官    王美玲
中　　華　　民　　國　　94　　年　　3　　月　　28　　日
